【裁判字號】    97,交聲,2577
【裁判日期】    980331
【裁判案由】    聲明異議
【裁判全文】
臺灣高雄地方法院交通事件裁定        97年度交聲字第2577號
原處分機關  高雄市政府交通局
異  議  人
即受處分人  甲○○
上列異議人即受處分人因違反道路交通管理處罰條例案件，對於
高雄市政府交通局中華民國九十七年十月二十九日所為之處分（
原處分案號：高市交裁字第裁32-BGEB00063號）聲明異議，本院
裁定如下：
    主  文
原處分撤銷。
甲○○不罰。
    理  由
一、本件原處分機關即高雄市政府交通局以：異議人即受處分人
    甲○○於民國97年5 月3 日下午4 時41分，駕駛車牌號碼ZC
    -2962 號自小客車，在高雄市○○○路與時代大道路口有紅
    燈右轉之違規行為，經原舉發單位即高雄市政府警察局交通
    大隊員警當場攔查並予以舉發，因異議人逾越應到案期限即
    97年5 月19日以前60日均未自行到案或自動繳清罰鍰，是爰
    依道路交通管理處罰條例第60條第1 項、第63條，及違反道
    路交通管理事件統一裁罰基準及處理細則第43、44、67條規
    定，裁處異議人罰鍰新臺幣（下同）1,800 元，並記違規點
    數1 點。
二、聲明異議意旨略以：異議人係於97年9 月初要進行年度車檢
    時，才發現有其所有之ZC-2962 號自小客車有2 張罰單尚未
    繳納，而該2 張罰單所載違規時間完全相同，經異議人向原
    舉發機關申訴後，原舉發機關始承認重複開立罰單之錯誤，
    並撤銷其中1 張罰單，但因為異議人從未有原舉發機關所指
    之違規情事，而原舉發機關亦無法提出任何證據證明異議人
    有何違規情事，故原舉發機關應該撤銷兩張罰單，而非僅撤
    銷1 張罰單，是異議人對原處分不服，爰依法聲明異議並請
    求撤銷原處分等語。
三、按汽車駕駛人，行經有燈光號誌管制之交岔路口，有紅燈右
    轉行為者，處新臺幣600 元以上1,800 元以下罰鍰，道路交
    通管理處罰條例第53條第2 固定有明文。
四、惟按犯罪事實應依證據認定之，無證據不得認定犯罪事實。
    又不能證明被告犯罪者，應諭知無罪之判決，刑事訴訟法第
    15 4條第2 項、第301 條第1 項分別定有明文。次按事實之
    認定，應憑證據，如未能發現相當證據，或證據不足以證明
    ，自不能以推測或擬制之方法，為裁判基礎（最高法院40年
    臺上字第86號判例意旨參照）。又按認定犯罪事實，所憑之
    證據，雖不以直接證據為限，間接證據亦包括在內，然無論
    直接或間接證據，其為訴訟上之證明，須於通常一般之人均
    不致於有所懷疑，而得確信其為真實之程度者，始得據之為
    有罪之認定，倘其證明尚未達到此一程度，而有合理性懷疑
    之存在時，即無從為有罪之認定（最高法院76年臺上字第49
    86號判例意旨可資參照）。又法院受理交通事件，準用刑事
    訴訟法之規定，道路交通管理處罰條例第89條前段定有明文
    ，從而，前揭認定被告有罪，就該有罪事實不能有任何合理
    懷疑存在之原則，於道路交通管理處罰條例案件亦有適用。
    易言之，當法院踐行調查證據程序完畢後，如就原處分機關
    所認定違規事實之存在與否，仍有合理懷疑，即應對異議人
    為有利之認定，合先敘明。
五、經查：
  (一)本件紅燈右轉之違規舉發案件，係高雄市政府警察局交通大
    隊前鎮分隊員警康文昌與乙○○於97年5 月3 日下午4 時至
    6 時時段，共同執行巡邏勤務，當時該2 名員警係在高雄市
    ○○○道與中山路交岔口進行違規取締，又當時係員警康永
    昌發現有一部自小客車有從中山路違規紅燈右轉時代大道之
    情形，即當場攔停並且開立舉發通知單，又當時該名駕駛人
    拒簽舉發通知單等事實，業經證人康永昌、乙○○分別證述
    明確，且有高雄市政府警察局交通大隊98年3 月5 日高市警
    交三字第0980006079號函及函附值勤表1 張在卷可證（見本
    院卷第45、46頁），是以上開事實自應堪認定。據上，員警
    當日執行取締交通違規地點既然係在中山三路、時代大道路
    口，則員警發現有自小客車違規地點亦應為中山三路、時代
    大道路口，是以本件原舉發通知單及原處分書記載違規地點
    為「中華五路、時代大道路口」應屬錯誤，先予敘明。
  (二)又本件舉發時，因員警康永昌所持掌上型電腦發生問題，而
    輸出多張舉發單，經取消後，仍就同一事實重複開立編號BG
    EB00062 號、BGEB00063 號等2 張舉發通知單，嗣於異議人
    向原舉發機關陳情後，原處分機關僅就上開BGEB00063 號舉
    發通知單舉發之違規事實予以裁處等事實，亦經證人康永昌
    證述屬實，且有高雄市政府警察局交通大隊97年9 月26日高
    市警交三字第0970026186號函文，及編號BGEB00062 號、BG
    EB00063 號之舉發通知單影本等件在卷可證（見本院卷第6
    、21頁），是以上開事實亦堪認定。
  (三)本件異議人否認其曾經於前揭時間、地點遭員警舉發違規之
    事實；又關於異議人是否即於前揭時地，為員警康永昌舉發
    違規之人一節，本院訊以：「是否認識或曾見過在庭的異議
    人？」，證人康永昌證稱：「沒有印象，也沒辦法確認他是
    否被我們開過單的行為人，因為我們一年都開好幾百張罰單
    ，而且還要處理車禍，如果沒有發生特別的案件，我不會記
    得。」，訊以：「97年5 月間於該處（即時代大道、中山三
    路交岔口）取締時，有無發生違規人拒簽舉發通知單的情形
    ？」、「好像有一件，但後來還是依規定交給他舉發通知單
    。」，訊以：「有無辦法回憶當時拒簽之人外貌為何？」，
    證稱：「我印象中是開白色四門轎車男性之人，我只記得他
    很有禮貌，態度不錯，只是說他沒有違規。」，訊以：「有
    無印象在庭的異議人是否即為當時駕駛人？」，證稱：「沒
    有印象。」；本院再提示員警康永昌所填寫之交通違規案件
    意見表，證人康永昌復證稱：其只記得有一部自小客車違規
    ，對方拒簽，伊點電腦印舉發通知單給對方，但電腦跑出很
    多張，所以後來有取消多開相同的罰單，但伊無法確定是否
    本件之車號及是否為本件之異議人等語（見本院卷第38至40
    頁），故員警康永昌無法確認異議人是否於前揭時地被其舉
    發違規之駕駛人。然查，本件員警康永昌係以在掌上型電腦
    上當場輸入車號查詢並列印舉發通知單方式製作舉發通知單
    一節，業經證人康永昌證述屬實，並有卷附舉發通知單影本
    可參（見本院卷第4 頁）；又據舉發通知單之記載，可查知
    員警康永昌於舉發當時輸入違規駕駛人所駕駛自小客車之車
    號為「ZC-2962 」號，而以員警當場舉發違規之標準作業流
    程，亦會要求駕駛人出示行車執照、駕照等證件核對，另員
    警當時在電腦輸入車號，即可查得車主之姓名，假使車主與
    駕駛人不同，則僅舉發該名實際違規之駕駛人而非車主等節
    ，業經證人即員警康永昌證稱：伊於舉發時，會跟車主拿證
    件，並在掌電輸入車號及身分證字號，就會出現駕駛人之資
    料，惟如果駕駛人不是車主，兩個人資料都查得到，但伊都
    會舉發駕駛人；伊都會看車牌輸入，錯誤的機會很小，因為
    是當場看到車牌，而且伊過去現場舉發的案件沒有輸入錯誤
    的情形等語屬實（見本院卷第40頁）。按員警以逕行舉發方
    式舉發交通違規，可能出現判讀違規車號錯誤之情形，自不
    待言；又即便當場攔停舉發交通違規，亦有可能當場抄寫違
    規車號錯誤，而現場被舉發人及員警均未發現錯誤，而於嗣
    後爭議之情形。而本案員警係以掌上型電腦當場查詢車號舉
    發，於此情形，倘使員警康永昌輸入車號錯誤，則只可能有
    2 種結果，即根本查無此車號，抑或查得無關之他人所有之
    自小客車車號，而於前者之情形，員警自會立即發現錯誤而
    重新確認車號後，再行輸入正確之車號，於後者之情形，則
    電腦查得之汽車所有人應與違規之駕駛人不同，因此時員警
    只能對實際駕駛人舉發違規，而不得處罰汽車所有人，因而
    自不可能出現「實際駕駛人違規，因員警輸入車號錯誤，因
    而舉發與該案無關之汽車所有人」之狀況。經查，本件異議
    人即被舉發違規之汽車所有人一節，有車籍資料查詢單1 紙
    可證，而員警於汽車所有人與違規駕駛人是同一人時，才會
    當場舉發汽車所有人，故可推知員警康永昌舉發當時，該被
    舉發之駕駛人所提身分證件即為「甲○○」無誤，此外，現
    實上亦難想像與異議人無關之他人不僅可冒用異議人身分證
    件，亦可冒用與異議人所有自小客車之車牌，是以應堪認異
    議人即為於前揭時間、地點駕駛車號ZC-2962 號自小客車遭
    員警康文昌舉發之駕駛人至明。從而，異議人否認其於前揭
    時間、地點遭員警康文昌舉發之事實，顯為卸責之詞，自不
    足採信。
  (四)本件固堪認異議人於前揭時間、地點被員警康永昌舉發紅燈
    右轉之違規行為人，又因員警康永昌係依法執行勤務之員警
    ，與異議人素不相識，雙方又無仇怨糾紛，自無故意陷害異
    議人之理，是如非員警主觀上認為異議人有違規情事，當不
    致無端將之攔停舉發。惟關於本件異議人駕駛車輛違規之情
    形，本院提示本件原舉發通知單予證人康文昌，訊以：「本
    件車號ZC-2962 號自小客車97年5 月3 日在中華五路違規交
    通事件，是否為你查獲？」，證人康永昌證稱：「我沒有印
    象。」，又訊以：「就本件違規，是否可詳述當時當時違規
    之情形？」，證稱：「時日已久，我們案件很多，忘記了。
    」等語（見本院卷第38頁）。又本院再傳喚當日共同值勤之
    員警乙○○到庭，經本院提示舉發通知單，並訊以：「對於
    該駕駛人違規之情形有無印象？」證人乙○○證稱：「我沒
    有印象，但我們與異議人無恩怨，所以有百分之90應該是正
    確的。」，又訊以：「本件異議人違規之過程，是否可確定
    當時有親眼目睹？」，證稱：「因為本件舉發人是康永昌警
    員，所以印象模糊，沒有辦法確定，因為當天不止舉發異議
    人一人而已。」，復訊以：「有無印象當日因康永昌警員掌
    電故障，而出現多張舉發單？」，證稱：「我沒有印象。」
    等語（見本院卷第53、54頁），據上，舉發員警康永昌與一
    同執行違規取締勤務之員警乙○○就舉發當時情形均已不復
    記憶，而無法就本件就異議人被舉發違規事實具結而為證述
    。
  (四)本件固可認定異議人即為於前揭時間、地點被員警康永昌舉
    發紅燈右轉之駕駛人，異議人辯稱不知道有被舉發交通違規
    云云，並不足採信，然因舉發員警及一同在場值勤之員警均
    無法具結證述渠等目睹異議人紅燈右轉違規之經過，又按以
    肉眼目視方式發現違規並予以舉發，原本即存在誤差或錯誤
    之危險，況且員警舉發違規時，並不需要2 名員警均發現違
    規事實一節，亦經證人乙○○證稱：沒有規定須兩名員警均
    有看到違規才能舉發，有可能只有一名員警看到違規，仍可
    攔停舉發等語屬實（見本院卷第54頁）。本件因舉發員警無
    法以證人身分擔保其發現異議人違規之真實性，又無以拍照
    或其他方式進行採證，是即無確實之證據證明異議人係於紅
    燈時超越停止線右轉，僅能以常理推認異議人確實「很可能
    」有紅燈右轉之違規而已，惟無法完全排除誤判之可能性。
    從而，本件自仍存在合理懷疑之空間，本諸前述無罪推定原
    則及證據裁判原則，本院仍無法認定異議人有原處分機關所
    稱之紅燈右轉違規情事。
  (五)綜上所述，本件因無足夠之積極證據，而使本院就異議人確
    實有原處分所指之違規行為，獲得毫無合理懷疑之確信，是
    應堪認本件異議為有理由，是原處分自應予以撤銷，另由本
    院諭知異議人不罰。
六、按行政機關於處罰行為人違規時，本負有舉證責任，而非可
    要求受處罰之人民須自行舉證證明自身並無違規事實，是倘
    受處分人故意全盤否認違規事實，固有僥倖逃避處罰之可能
    ，惟尚不得為避免上述問題，即放寬對於行政機關舉證責任
    之要求，宜由執法機關隨時檢討改進取締方式解決，或考量
    於人力、物力均許可之情形下，輔以科學儀器為必要之採證
    ，以杜絕爭議，併予敘明。
據上論斷，應依道路交通管理處罰條例第87條第2 項，道路交通
案件處理辦法第20條前段，裁定如主文。
中    華    民    國    98    年    3     月    31    日
                  交通法庭   法  官  陳思帆
以上正本證明與原本無異。
如不服本裁定，應於收受送達後5 日內向本院提出抗告狀。
中    華    民    國    98    年    3     月    31  日
                             書記官  李宗諺


司法院資訊處製作；財團法人民間司法改革基金會備份。
